臺灣屏東地方法院民事判決
110年度訴字第336號
原      告  陳勝茂  
訴訟代理人  林朋助律師
被      告  陳金獅  
            鍾美萍  
上  一  人
訴訟代理人  蘇青田  
受  告  知
訴  訟  人  屏東縣林邊鄉農會

法定代理人  謝明正  
上列當事人間請求分割共有物事件，本院於民國111年7月28日言
詞辯論終結，判決如下：
    主  文
一、兩造共有坐落屏東縣○○鄉○○段000號土地、面積為8,071.45
    平方公尺，應按下列方法分割：
㈠、如附圖一所示編號A部分面積3108.3平方公尺分歸原告陳勝茂
    取得。
㈡、如附圖一所示編號B部分面積3016.82平方公尺分歸被告鍾美
    萍取得。
㈢、如附圖一所示編號C部分面積1946.33平方公尺分歸被告陳金
    獅取得。
二、訴訟費用由兩造按如附表應有部分欄所示比例負擔。
    事實及理由
一、原告起訴主張：兩造共有坐落屏東縣○○鄉○○段000地號土地
    、面積8071.45平方公尺、使用分區為一般農業區農牧用地
    （下稱系爭土地），應有部分如附表所示。系爭土地之使用
    目的並無不能分割之情形，亦未以契約訂有不分割之期限，
    惟分割方法迄今不能協議決定。爰提起本件分割共有物之訴
    ，依民法第823條第1項規定，請求裁判分割系爭土地。
二、被告則以：不同意原告所提分割方案。因使用現況已持續長
    年，分割方案應依使用現況位置等語。
三、得心證之理由：
㈠、系爭土地得否分割：
  ⒈按共有物除因物之使用目的不能分割或共有人間契約訂有不
    分割之期限者外，各共有人，得隨時請求分割共有物，又共
    有物分割之方法，共有人不能協議決定者，法院得因任何共
    有人之聲請，以原物分配或變價分配之，民法第823條第1項
    及第824條第2項規定甚明。經查，依系爭土地之使用目的，
    並無不能分割之情形，兩造間亦未以契約訂有不分割之期限
    ，且其分割方法不能協議決定等事實，為兩造所不爭執，是
    原告主張系爭土地應予裁判分割，核與前揭規定相符。
  ⒉又系爭土地使用分區為一般農業區，使用地類別為農牧用地
    ，此有土地登記謄本在卷可憑，是系爭土地應屬農業發展條
    例（下稱農發條例）第3條第11款規定之「耕地」。系爭土
    地雖屬耕地，惟按農發條例第16條第1項第3、4款規定：「
    每宗耕地分割後每人所有面積未達0.25公頃者，不得分割。
    但有下列情形之一者，不在此限：三、本條例中華民國89年
    1月4日修正施行後所繼承之耕地，得分割為單獨所有。四、
    本條例中華民國89年1月4日修正施行前之共有耕地，得分割
    為單獨所有。」，以及耕地分割執行要點第11點規定：「依
    本條例第16第1項第4款規定申辦分割之共有耕地，部分共有
    人於本條例修正後，移轉持分土地，其共有關係未曾終止或
    消滅，且分割後之宗數未超過修正前共有人數者，得申請分
    割。」，準此，系爭土地可分割之筆數為3筆，有屏東縣東
    港地政事務所110年1月28日屏港地二字第11030051600號函
    存卷可考（見本院卷第135至136頁）。本件原告請求裁判分
    割系爭土地，分割後筆數未逾3筆，於法自無不合，應予准
    許。
㈡、系爭土地應如何分割始符合兩造利益：
  ⒈定共有物分割之方法，法院有自由裁量之權，不受共有人聲
    明、主張或分管約定之拘束，但仍應斟酌各共有人之意願、
    共有物之性質、價格、分割前之使用狀態、經濟效用、分得
    部分之利用價值及全體共有人之利益等有關情狀，定一適當
    公平之方法以為分割（最高法院96年台上字第108號判決意
    旨參照）。
  ⒉經查，系爭土地現況東側由陳金獅種植香蕉、中間由鍾美萍
    種植檳榔、西側由原告零星種植檳榔，系爭土地現況係藉由
    東南側邊坡連接東側堤防道路以對外通行，惟系爭土地並未
    與該邊坡直接相鄰，尚須通過國有土地始能銜接該邊坡等情
    ，業經本院至現場勘驗明確，復有勘驗筆錄、現場照片、屏
    東縣東港地政事務所110年3月23日屏港地二字第1103015990
    0號函附土地複丈成果圖在卷可稽（見本院卷第151至157、1
    61至163、287至299頁），並為兩造所不爭執。
  ⒊本院斟酌如附圖一所示之分割方法，兩造分得土地地形尚屬
    完整，A、B、C等3筆土地均可面臨東側堤防道路，且面寬比
    例亦與各共有人應有部分比例大致相當；A部分土地西南側
    地形雖呈不規則狀，惟此乃系爭土地先天條件所使然，且原
    告亦願意分得該部分土地；B部分土地最為方正，對分得之
    被告鍾美萍尤為有利；至於陳金獅分得之C部分土地雖稍微
    呈狹長形，惟此係因其應有部分為共有人之中最少所致，且
    其分得位置在最北側，與其現況種植作物之位置雖未完全相
    符，仍已包含一部份作物在內，對其難謂不利。是以，本院
    認如附圖一所示之分割方案，應屬適當。
  ⒋其餘方案不採納之理由：
  ⑴鍾美萍、陳金獅雖稱應完全依照使用現況為分割（如附圖二
    ），並稱其2人已使用系爭土地數十年，如附圖二所示A、B
    土地即係以現況水泥路面為分界等語。惟查，其2人未能提
    出任何證據以證明共有人間確有分管契約存在，何況縱有分
    管契約存在，共有人請求分割共有物，應解為有終止分管契
    約之意思。且分管契約與協議分割契約不同，前者以共有關
    係繼續存在為前提，後者以消滅共有關係為目的，故裁判上
    分割共有土地時，並非必須完全依分管契約以為分割，而應
    斟酌土地之經濟上價值，並求各共有人分得土地之價值相當
    ，利於使用（最高法院85年台上字第53號判決意旨參照）。
    本院審酌如按附圖二所示分割，將導致應有部分面積最少之
    陳金獅分得之土地C臨堤防道路面寬最大，並使原告分得之
    土地A位於最裏側，完全未臨堤防道路。至鍾美萍分得之土
    地B亦呈不規則狀，且臨堤防道路面寬過窄，難認可採。
  ⑵至原告另提出之分割方案（如附圖三），雖使3筆土地臨堤防
    道路之面寬相等，然此將使鍾美萍分得之土地乙呈「L」形
    狀（土地甲雖亦呈倒「L」形，惟此係整筆土地先天條件所
    導致），且未依照各共有人應有部分比例分配臨堤防道路之
    面寬，難認公允可採。
㈢、又按共有人自共有物分割之效力發生時起，取得分得部分之
    所有權。應有部分有抵押權或質權者，其權利不因共有物之
    分割而受影響。但有下列情形之一者，其權利移存於抵押人
    或出質人所分得之部分：一、權利人同意分割。二、權利人
    已參加共有物分割訴訟。三、權利人經共有人告知訴訟而未
    參加。前項但書情形，於以價金分配或以金錢補償者，準用
    第881條第1項、第2項或第899條第1項規定。民法第824之1
    第1項至第3項定有明文。查系爭土地前經陳金獅設定抵押權
    予屏東縣林邊鄉農會，有系爭土地登記謄本在卷可考（見本
    院卷第345至347頁）。玆因前開抵押權人於受告知訴訟後，
    並未參加本件訴訟，是依民法第824條之1第2項但書第3款規
    定，系爭土地分割後，其權利移存於抵押人所分得之部分。
    又民法第824條之1第2項但書各款規定，應屬法律規定之法
    定效果，無庸當事人為任何聲明，縱有聲明，法院亦無庸於
    判決主文內諭知，僅於判決理由中說明已足（臺灣高等法院
    暨所屬法院98年法律座談會民事類提案第10號研討結果參照
    ）。是就此部分自無須於判決主文為論知，併此敘明。
四、綜上所述，原告依民法第823條第1項前段請求分割系爭土地
    ，於法有據。本院斟酌共有人分割意願、土地現況、對外通
    行利益、整體土地經濟效用及全體共有人利益等具體情狀，
    認系爭土地依如附圖一之分割方案而為分割，實屬適當，爰
    判決如主文第一項所示。
五、末按分割共有物乃具非訟事件之性質，本院斟酌情形決定適
    當之分割方法，不因何共有人起訴而有不同，判決結果實質
    上亦無何者勝訴或敗訴之問題，各共有人均因系爭土地分割
    而同受分割之利益，爰依民事訴訟法第80條之1規定，由兩
    造按附表所示應有部分比例欄負擔訴訟費用。
六、訴訟費用負擔之依據：民事訴訟法第80條之1。
中　　華　　民　　國　　111 　年　　8 　　月　　18　　日
                  民事第三庭  法　官　林政斌
正本係照原本作成。
如對判決上訴，須於判決送達後20日內向本院提出上訴狀，其未
表明上訴理由者，應於提出上訴後20日內向本院補提理由書狀（
均須按他造當事人之人數附繕本）。
中　　華　　民　　國　　111 　年　　8 　　月　　18　　日
                              書記官  戴仲敏

附表：
編號 地號 竹林段780地號    使用分區 一般農業區農牧用地    姓 名 應有部分 分割前 面積（㎡） 分配位置 面積（㎡） 1 陳勝茂 8294分之3194 3108.30 A 3108.30 2 陳金獅 8294分之2000 1946.33 C 1946.33 3 鍾美萍 8294分之3100 3016.82 B 3016.82  合計    1 8,071.45 8,071.45